【裁判字號】    95,上重更(一),11
【裁判日期】    950927
【裁判案由】    殺人
【裁判全文】
臺灣高等法院高雄分院刑事判決    95年度上重更(一)字第11號
上  訴  人
即  被  告  乙○○
指定辯護人  本院公設辯護人  甲○○
上列上訴人因殺人案件，不服臺灣高雄地方法院94年度重訴字第
17號中華民國94年12月21日第一審判決（起訴案號：臺灣高雄地
方法院檢察署93年度偵字第24155 號），提起上訴，判決後，經
最高法院發回更審，本院判決如下：
    主  文
原判決關於強盜故意殺人及定執行刑部分均撤銷。
乙○○殺直系血親尊親屬，處死刑，褫奪公權終身。扣案之扁擔
連結菜刀壹把沒收。
    事  實
一、乙○○係黃萬宇之子，2 人為家庭暴力防治法第3 條第3 款
    所稱之家庭成員，惟2 人平日相處不睦，時生口角，乙○○
    並曾毆打黃萬宇成傷。93年11月29日下午1 、2 時許，乙○
    ○在高雄縣林園鄉○○村○○路26號1 樓住處房間內，以郵
    局提款卡（其單親補助費預計於隔日撥入郵局帳戶）向黃萬
    宇借錢未果，2 人遂生口角，乙○○即先徒手毆打黃萬宇。
    嗣乙○○轉而要求黃萬宇打電話予其前妻戊○○，以請戊○
    ○到農會替黃萬宇領錢為由，拐騙戊○○回家，因黃萬宇未
    配合乙○○指示轉述，乙○○因而心生不滿，復與黃萬宇發
    生言語衝突，並以手肘作勢毆打黃萬宇，將之逼至走廊鞋櫃
    旁之牆壁，黃萬宇一氣之下，推乙○○1 把，遂引乙○○不
    悅，盛怒之下，將黃萬宇推至其房內，2 人遂徒手拉扯隨即
    互毆（以上傷害黃萬宇部分未據告訴）。同日下午4 時許，
    乙○○再向黃萬宇借錢未果，竟基於殺害直系血親尊親屬之
    犯意，隨手以其置放於房內用以防身之扁擔連結菜刀1 把，
    先以刀背毆打黃萬宇手、腳，再以刀刃猛然砍殺黃萬宇，致
    其左手上臂受有砍裂傷（114 公分，深約4.5 公分）血流
    不止跌坐於地，乙○○見狀任由其父黃萬宇流血不止，而不
    送醫治療。同日下午4 、5 時許，適黃○文與黃○詠陸續放
    學返家，乙○○便與之在上開房內一同觀看電視，任由黃萬
    宇席地而坐，血流不止，仍不送醫。其間乙○○又向黃萬宇
    借錢，仍遭黃萬宇拒絕，竟接續上開殺人犯意，再持上開扁
    擔連結菜刀1 把以刀背朝黃萬宇頭部及身上猛打，黃萬宇終
    致不支仰躺於地，呼吸急促，乙○○不顧於此，竟又拿起上
    開扁擔連結菜刀1 把以刀背接續毆打黃萬宇，復以腳猛力踩
    踏黃萬宇心臟部位，再猛踩黃萬宇身體，使黃萬宇因而受有
    右側頭部（範圍包含面部、顳部及側頭部）嚴重挫傷，部分
    成凹陷狀、左側顴骨部挫傷1 處（4 ×2 公分）、頂骨部、
    右顱部、面部、左側頸部、右胸外側部、右鎖骨部、右腹側
    部、左右肩胛上部及左右肩胛部多處挫傷、右肩胛下方嚴重
    廣泛性挫傷（範圍約25×8 公分）、左肩胛及左上臂廣泛性
    嚴重挫傷及皮下瘀血、右胸腹外側部嚴重挫傷多處，呈重疊
    狀（25×11公分）、左右上肢多處擦挫傷、右顴骨部撕裂傷
    1 處、右腹側部下方明顯棍棒傷痕跡1 處、右上肢手背部表
    淺銳器傷1 處、右上肢三角肌部2 處明顯棍棒傷痕跡、右下
    肢大腿內側表淺銳器傷1 處、右下肢大腿外側及前部多處鈍
    挫傷、左下肢大腿前部、外踝部、跟骨部及右下肢膝外側多
    處擦挫傷、左上臂三角肌部嚴重挫傷及皮下出血（約17×11
    公分）、左上臂砍裂傷1 處（11×14公分，深約4.5 公分）
    、左手肘嚴重挫傷（10×7.5 公分）、左外側腕嚴重挫傷（
    16×11公分）、右上肢皮下瘀血、腫脹及挫裂多處、右手背
    切裂傷1 處（2.5 ×0.7 公分）、左大腿外側及膝上方各有
    皮下瘀血及腫脹1 處（範圍分別為7.5 ×3.5 公分及8 ×2.
    5 公分）、右大腿內側有利器輕度擦破傷（5 ×0.3 公分）
    、右大腿外側廣泛性皮下瘀血腫脹（範圍約24×11公分），
    終至同日下午5 、6 時許，因全身多處外傷，導致失血性休
    克死亡。乙○○見黃萬宇已無動靜，再跳至黃萬宇身上以雙
    腳猛踩黃萬宇身體，直呼「爽」字，致黃萬宇右鎖骨骨折、
    左右胸外側部多處肋骨骨折。嗣於翌（30）日凌晨1 時30
    分許，因乙○○挾持丁○○及其子女黃○文（84年11月21日
    生）與黃○詠（85年10月9 日生）在上開住處1 樓房間內，
    拒不開門，警方人員為救援人質乃執行攻堅行動，救出黃○
    文與黃○詠，並當場逮捕乙○○，扣得上開扁擔連結菜刀1
    把。
二、案經高雄縣政府警察局林園分局報請臺灣高雄地方法院檢察
    署檢察官偵查起訴。
    理  由
壹、程序方面
一、法務部法醫研究所鑑定書及臺灣高雄地方法院檢察署鑑定驗
    斷書均為檢驗人員所製作，係由被告以外之人於審判外之書
    面陳述，依刑事訴訟法第159 條第1 項之規定，雖屬傳聞證
    據；惟上開鑑定報告均係檢察官依刑事訴訟法第208 條第1
    項之規定，囑託法務部法醫研究所及法醫師所為鑑定，再由
    法務部法醫研究所及法醫師依刑事訴訟法第206 條所出具之
    鑑定報告，且經鑑定人依法具結，依刑事訴訟法第159 條第
    1 項規定，屬於傳聞證據之例外，具有證據能力。
二、財團法人臺灣省私立高雄仁愛之家附設慈惠醫院（下稱慈惠
    醫院）精神鑑定書，性質上雖屬本案被告以外之人在審判外
    之書面陳述，惟係由原審依刑事訴訟法第208 條第1 項之規
    定囑託慈惠醫院為前開鑑定，慈惠醫院所出具之前開鑑定報
    告已以書面詳載鑑定之經過及結果，依刑事訴訟法第159 條
    第1 項之立法理由，該份鑑定報告乃因刑事訴訟法第208 條
    第1 項規定準用同法第206 條第1 項「鑑定之經過及結果，
    應命鑑定人以言詞或書面報告。」規定，依刑事訴訟法第15
    9 條第1 項之立法理由，而在本案訴訟上有證據能力。
三、按被告以外之人於審判外之言詞或書面陳述，除法律有規定
    者外，不得作為證據；又被告以外之人於審判外之陳述，雖
    不符刑事訴訟法第159 條之1 至第159 條之4 之規定，而經
    當事人於審判程序同意作為證據，法院審酌該言詞陳述或書
    面陳述作成時之情況，認為適當者，亦得為證據；另當事人
    、代理人或辯護人於法院調查證據時，知有第159 條第1 項
    不得為證據之情形，而未於言詞辯論終結前聲明異議者，視
    為有前項之同意，刑事訴訟法第159 條第1 項、第159 條之
    5 分別定有明文。本件檢察官、辯護人及被告於本院審判程
    序時，就原審判決所引用各項證據（含傳聞證據、非傳聞證
    據及符合法定傳聞法則例外之證據）之證據能力均明示同意
    有證據能力（見本院上更(一)卷第44頁），且於本院言詞辯論
    終結前，檢察官、辯護人及被告對於卷附具有傳聞證據性質
    之證據，既均已知其情，均未聲明異議，本院認該具有傳聞
    證據性質之證據，並無任何違法取證之不適當情形，以之作
    為證據使用係屬適當，自得採為認定被告等犯罪事實之證據
    。
貳、實體方面
一、訊據上訴人即被告乙○○（下稱被告）對於因向其父黃萬宇
    借錢未果且未配合誘騙其前妻戊○○返家，因而持其所有連
    結菜刀之扁擔1 把，以刀背、扁擔毆打黃萬宇，及以刀刃傷
    及黃萬宇左上臂，使黃萬宇血流不止，不予送醫，終致黃萬
    宇失血過多休克死亡，及其於黃萬宇死亡後，因怨恨再以教
    腳踏黃萬宇身體洩憤之事實均坦承不諱，惟辯稱：黃萬宇左
    手臂係因用刀要嚇他，他伸手去擋受傷的，伊並無跳到黃萬
    宇身上猛踩，且喊「爽」云云。
二、經查：
  (一)被告於93年11月29日下午1 、2 時許起至同日下午5 、6 時
    許止，在高雄縣林園鄉○○村○○路26號1 樓住處房間內，
    以扁擔連結菜刀1 把砍殺被害人黃萬宇，致被害人黃萬宇受
    有事實欄所載之全身多處外傷，導致失血性休克死亡之事實
    ，業據被告於警詢、檢察官偵查中、原審及本院審理時供承
    不諱，復經證人黃○文、黃○詠於警詢、原審審理時暨證人
    戊○○、丁○○、丙○○於警詢時證述甚詳（見警(一)卷第8
    至14頁、第16至22頁、第27至30頁、原審卷第129 至145 頁
    ），復有被害人黃萬宇倒於現場之屍體相片5 張、現場照片
    20 張 附卷可參（見警(一)卷第39至41頁、相驗卷第24至34頁
    ），並有扣案之扁擔連結菜刀1 把可資佐證。而被害人黃萬
    宇確因左上臂有1 處砍裂傷（11×14公分，深約4.5 公分）
    ，頭部、左右側軀幹、左右上肢、左右大腿有多處嚴重鈍挫
    傷導致全身多處外傷出血性休克一節，亦經臺灣高雄地方法
    院檢察署檢察官督同法醫師相驗、解剖並鑑定死因屬實，製
    有勘驗筆錄、複驗筆錄相驗屍體證明書、鑑定驗斷書及法務
    部法醫研究所法醫所（93）醫鑑字1865號鑑定書各1 份在卷
    足佐。被告持以砍殺被害人黃萬宇之扁擔連結菜刀1 把，經
    原審當庭勘驗結果，菜刀為鐵質，以電線綁在棍子（即扁擔
    ）上，長17公分，寬約7 公分，刀鋒銳利。棍子（即扁擔）
    一邊為木棍一邊為扁擔，2 者用棉線綁在一起，長度約112
    公分等情，有原審94年8 月11日勘驗筆錄在卷足稽（見原審
    卷第146 頁）；該扁擔連結菜刀1 把，係被告用以防身等情
    ，亦迭據被告於警詢、偵訊及原審審理時陳明在卷，被告當
    知該扁擔連結菜刀1 把刀鋒銳利，足以傷人，復持以恣意揮
    砍生父，且於被害人黃萬宇傷勢嚴重，大量失血，呼吸急促
    後，復未思急救，並於原審審理時供稱：「我故意要讓他死
    的」（見原審卷第14頁），顯見被告具有故意殺人之犯意甚
    明，是被告此部分自白與事實相符，堪予採信。
  (二)證人即被告之女兒黃○文於警詢時證稱：「我回到家時．．
    ．，阿公（黃萬宇）坐在我爸爸房內床尾處地板上，頭等處
    正在流血。爸爸一直拿1 本綠色簿子要向阿公借錢．．．我
    看見爸爸從地上拿起1 支以前就做好的（1 支棍子《扁擔》
    綁著1 支菜刀），雙手握著朝阿公頭及身上猛砍，大約砍了
    5 下以上10下以下，阿公一直（阿呀．．．）．．．我看見
    阿公手一直流血越來越多，也越來越喘，爸爸說你還在喘，
    又拿起扁擔打阿公，爸爸叫我和弟弟出去．．．爸爸叫我們
    進去，我看阿公躺在床尾處的地板上，腳動了1 下，爸爸先
    用腳踩了阿公的心臟部位3 下，拿1 個綠色罐子倒進阿公的
    嘴巴裡，又再踩2 下，阿公就死了，爸爸再一次用雙腳踩到
    阿公身上，一直喊【爽．．．】」等語甚詳（見警(一)卷第8
    、9 頁）。證人即被告之子黃○詠於警詢時亦證稱：伊回家
    時看到阿公手臂流血，被告用夾著菜刀的棍子打阿公等語在
    卷（見同上警卷第12、13頁）。證人黃○文於原審審理時就
    被告以上開連結菜刀之扁擔毆打被告幾下及腳踩被害人黃萬
    宇幾下，所證述之1 下、5 下以下固與其警詢時之證述稍有
    出入，惟其就被告持上開刀棍毆打，以腳踩黃萬宇身體之主
    要情節，仍證稱：「（有無看到你爸爸拿什麼東西打你阿公
    ？）我爸爸有拿棍子連著刀子打我阿公」、「（你爸爸有無
    跳到你阿公身上用腳踹你阿公？）沒有，是踩到我阿公身上
    」、「（踩你阿公哪個部位？）胸部」、「（你爸爸如何踩
    你阿公的胸部？）雙腳站在阿公身上，用力踩，腳沒有離開
    阿公的身體」、「（案發隔天你有去派出所作筆錄，你陳述
    你爸爸當時有踩在你阿公身上，並且一直喊「爽、爽、爽」
    ，是否實在？）實在」等語明確（見原審卷第131 、132 頁
    ）。參以證人黃○文係84年11月21日生，案發時僅9 歲、證
    人黃○詠係85年10月9 日生，案發時僅8 歲，有其2 人年籍
    資料在卷可按，其等於案發時受相當驚嚇，對於本件事實發
    生過程之記憶當較深刻，且其等於製作警詢筆錄時間分別為
    同日下午1 時5 分許及同日下午1 時10分許，有各該警詢筆
    錄在卷足考，證人黃○文、黃○詠於被告為警攻堅查獲後之
    當日下午，即對證人黃○文、黃○詠詢問案發情形，自係於
    其等所認知事實發生後立即就所知覺之事實向司法警察陳述
    ，是其在陳述時，應尚無時間或動機編造與知覺事實不一致
    之陳述，且其記憶猶新，自具較強之可信性。至其等於94年
    8 月11日於原審審理時之證述，因距本件案發時已逾8 月之
    久，其就案發細節部分之記憶已較模糊，實屬正常之事，是
    本件應以證人黃○文、黃○詠之上開警詢證述較為可採。又
    證人黃○文、黃○詠係被告之子女，被害人黃萬宇係其等祖
    父，均具有至親血緣關係，且案發時均甚年幼，顯無刻意虛
    捏事實，故陷被告於不利境地之可能，是證人黃○文、黃○
    詠上開證述應與事實相符，堪信為實在。再者，被告於本院
    審理時供稱：證人黃○文、黃○詠返家後，伊有再以刀背毆
    打黃萬宇，並未以刀刃砍黃萬宇等語，而黃萬宇之左上臂所
    受砍裂傷達11×14公分，深約4.5 公分一節，有卷附法務部
    法醫研究所法醫所（93）醫鑑字1865號鑑定書可憑（見相驗
    卷第61頁），其受傷如此嚴重，其流血狀況必不輕，是證人
    黃○詠之上開警詢所證其回家時已見到黃萬宇手臂流血，應
    與事實相符，足認被告係在其子女回家前，已以上開扁擔連
    結菜刀之刀刃砍傷黃萬宇無疑。再被害人黃萬宇左上臂所受
    砍裂傷相當嚴重，有上開鑑定書及照片可按，如非被告持刀
    猛砍，而係被害人伸手抵擋，焉能造成如此嚴重之傷害？又
    參以被害人黃萬宇遭毆打後造成左、右胸外側部胸壁有出血
    現象，左、右側第1 至第8 肋骨外側骨折之傷害，有上開卷
    附鑑定書可憑（見相驗卷第63頁），足見被害人黃萬宇之胸
    部確實遭受重創，足認被告確有跳上黃萬宇身上踩踏黃萬宇
    胸部之事實，益見上開證人黃○文警詢證述之情節確與事實
    相符。被告上開所辯各情，顯均屬避重就輕之飾詞，無足採
    信。本件被告殺害其父之殺人行為事證明確，犯行堪以認定
    。
三、按心神喪失人之行為，不罰，精神耗弱人之行為，得減輕其
    刑，刑法第19條定有明文。次按刑法上之心神喪失與精神耗
    弱，應依行為時精神障礙程度之強弱而定，如行為時之精神
    ，對於外界事務全然缺乏知覺理會及判斷作用，而無自由決
    定意思之能力者，為心神喪失，如此項能力並非完全喪失，
    僅較普通人之平均程度顯然減退者，則為精神耗弱，最高法
    院26年渝上字第237 號判例可資參照。又所謂精神病人 (新
    刑法稱為心神喪失人)， 不過謂其素有精神病，並非即永遠
    精神喪失而絕無間斷之時；本件被告平時是否確有此種疾病
    ，當實施犯罪行為之時精神病有無間斷，自應詳細調查，由
    專門醫家診察加以鑑定，始能論擬，最高法院17年上字第30
    5 號判例可參。本案經原審依職權囑託慈惠醫院對被告進行
    精神鑑定，嗣慈惠醫院於94年6 月2 日以該院94附慈精字第
    0941447 號函檢送該院對於被告之精神鑑定報告書，其內容
    為：「於精神醫學上黃員青少年時期屬行為障礙，成年後為
    反社會性人格違常，依國內精神衛生法施行細則之規定反社
    會性人格違常不屬精神疾病。黃員雖承認犯案，但事後避重
    就輕，承認傷到父親但否認要致其死，再依犯意、事後未積
    極處理及未俱悔意，黃員仍宣稱『我認為我沒有對不起自己
    』作對犯案之結論。參照個人、家庭生活史及智商為88，腦
    波正常，黃員犯殺人案時確未受到任何精神病症影響，且目
    前以被動態度接受法律程序，如出庭時不積極辯答，鑑定人
    綜合判定黃員在犯殺害直系血親尊親屬罪時未達心神喪失或
    耗弱之程度」，有該鑑定書1 份在卷足參（見原審卷第81、
    84至92頁），由此堪認被告著手砍殺被害人黃萬宇時，並未
    陷於精神耗弱或心神喪失狀態，本案亦無阻卻責任事由存在
    。
四、查被害人黃萬宇係被告之父，有其年籍資料在卷足憑，核被
    告殺害黃萬宇之行為，係犯刑法第272 條第1 項之殺害直系
    血親尊親屬罪。被告於持上開刀棍砍殺黃萬宇左手臂成傷流
    血不止後，再持同1 把刀棍，以刀背及木質部分接續毆打黃
    萬宇，終致黃萬宇受傷嚴重，而因失血性休克不治死亡，被
    告前後持刀棍毆打行為固有數次，惟此僅係其基於單一殺人
    犯意下，所實施殺人行為之各個舉動，而侵害同一黃萬宇之
    生命法益，自屬接續之殺人行為。
五、原審認被告上開殺人部分罪證明確，予以論罪科刑，固非無
    見；惟被告並非因強取錢財未果始殺害其父親（詳如後述）
    ，原判決遽依刑法第332 條第1 項之強盜故意殺人罪論處，
    尚有未洽。被告上訴意旨，指摘原判決此部分不當，為有理
    由，本院自應將原判決關於強盜故意殺人罪及定執行刑部分
    ，均予撤銷改判。審酌被告身為人子，不知克盡孝子之道，
    僅因缺錢花用，向其父黃萬宇借錢無著，即持利器毆打、砍
    殺，自93年11月29日下午1 、2 時許起至同日下午5 、6 時
    許被害人黃萬宇斷氣止，長達4 、5 小時，期間極盡折磨之
    能事，尤以被害人黃萬宇經被告砍殺，已片體麟傷，左上臂
    復受有砍裂傷1 處11×14公分，深約4.5 公分，血流不止，
    人人見而憐之，被告枉為人子，見老父痛苦掙扎不堪，竟不
    即時挽救，復屢痛下毒手，被害人黃萬宇身受重傷劇痛，復
    承養子不孝之痛心，心中哀戚，無以復加；被告又不憚於幼
    子黃○文、黃○詠面前折磨老父，絲毫未加掩飾，見被害人
    傷勢嚴重，能阻止被害人死亡事實之發生而不為，顯見其致
    被害人於死之意甚堅，被害人黃萬宇終為被告凌虐致死，足
    見被告手段兇殘，泯滅人性，視人命為無物，參以被告更於
    被害人黃萬宇斷氣後，腳踏被害人黃萬宇屍身，直呼「爽」
    字，致令被害人黃萬宇右鎖骨骨折、左右胸外側部多處肋骨
    骨折，已如上述，縱具深仇大恨者亦不必然為之，其對辛苦
    撫育昊恩之父親，竟如此殘忍以對，顯見被告已毫無人性。
    衡以被告於警方搶救人質執行攻堅時，竟再坐於被害人黃萬
    宇屍身臉上，亦據證人潘忠明於原審審理時證述明確（見原
    審卷第195 頁），此情即使為牲畜，亦不至如此！且被告所
    為，除造成被害人黃萬宇死亡之無可彌補後果以外，其年幼
    子女黃○文、黃○詠並因目睹父親手刃祖父，終其一生難忘
    此恐佈情景，心靈上有揮之不去之陰影，對社會治安、人群
    道義之危害亦鉅，其惡性極其深重，雖被告犯後坦承大部分
    犯行，亦無可構成累犯之前科，此有臺灣高等法院被告前案
    紀錄表1 份在卷足參，惟其凶殘妄為，事後復畏罪拒捕，挾
    持親生子女及前妻姐，驚駭人心嚴重影響社會治安，足見刑
    罰之教化顯尚未足懲戒其惡性，且其歷次供述均見避重就輕
    之飾詞，於本院審理時對所為逆倫弒父之舉猶堅稱：沒有後
    悔，尚大顏不慚稱其父生存會無人照顧云云（見本院上更(一)
    卷第72頁），益見其已人性無存，罪無可逭，本院再三斟酌
    ，反覆思量，就其上開天怒人怨、令人髮指之逆倫獸行，仍
    無讓被告得以繼續存活於世之理由，既求其生而不可得，認
    被告實有與世永久隔絕之必要等一切情狀，爰量處如主文第
    2 項所示之刑，並依刑法第37條第1 項規定，宣告褫奪公權
    終身，以儆效尤。扣案之扁擔連結菜刀1 把，係被告所有，
    且為供本案犯罪所用之物，此經被告供明在卷，依法併予宣
    告沒收。
六、公訴意旨另以：乙○○於93年11月29日下午4 時許，向其父
    黃萬宇強索金錢未果後，竟意圖為自己不法之所有，殺害黃
    萬宇導致出血性休克死亡，乙○○見黃萬宇已無動靜，再跳
    至黃萬宇身上以雙腳猛踩黃萬宇身體，直呼爽字，以此強暴
    方法至使被害人黃萬宇不能抗拒後，並遍尋被害人黃萬宇全
    身，查無金錢，見黃萬宇戴於右手之金戒子1 只，遂強行取
    下攜往「吉利珠寶銀樓」典當，得款4,722 元，因認被告乙
    ○○所為，係犯刑法第332 條第1 項之強盜故意殺人罪嫌云
    云（公訴人起訴被告涉犯殺害直系血親尊親屬罪，經蒞庭檢
    察官，當庭擴張起訴事實為強盜殺人罪）。公訴人認被告涉
    有強盜故意殺人犯行，係以證人黃○文、黃○詠於警詢及原
    審時之證述及在卷足稽，被告於檢察官訊問時，自承：「（
    你發現父親死亡時你做了何事？）我找他身上的錢但找不到
    ，我看到地上有戒指我就撿起來帶黃○文出去典當戒指」等
    語為主要論據；惟查：證人黃○文於警詢時係證稱：「我約
    下午4 時許回家，我看到被告正在看電視喝酒，阿公坐在我
    爸爸房內床尾處地板上，頭部正在流血，被告一直拿1 本綠
    色簿子要向阿公借錢，阿公不要，被告就很生氣跟阿公發生
    爭吵，我看到被告從地上拿起以前做好之扁擔連結菜刀1 把
    ，雙手握著朝阿公頭及身上猛砍」、「被告叫我們進去，我
    看到阿公躺在房內床尾處地板上，腳動了一下，被告先用腳
    踩了阿公得的心臟部位3 下，又再踩2 下，阿公就死了」、
    「被告再一次用雙腳踩到阿公身上，一直喊爽」、「阿公死
    掉時，被告有將阿公的右手戒子拔下，拿去林園賣了5,000
    多元」等語（見警(一)卷第8 至10頁）；其於原審審理時證稱
    ：「我爸爸跟阿公借錢，但阿公不要借他，我爸爸就很生氣
    拿扁擔連結菜刀打我阿公」、「我爸爸有用雙腳踩到阿公身
    上，踩了下就下來，阿公沒有說話」、「我爸爸從阿公身上
    拿1 個金戒子，帶我一起拿去當」等語（見原審卷第130 至
    13 1頁）。證人黃○詠於警詢時係證稱：「我約下午4 點多
    回家，我與姊姊回家就進房間看電視，當時阿公與爸爸也在
    房內」「進房間時，爺爺就躺在床上了，當時身上有流血，
    但沒有說話」、「我與姊姊看了一下電視，被告就把電視關
    掉，後就拿扁擔連結菜刀1 把打爺爺，是用棍子的部位毆打
    的，我忘記有無拿刀砍爺爺，當時爺爺有發出幾聲很小的叫
    聲，但都沒有反抗，後來就沒有聲音了」、「被告打完後有
    帶姊姊出去，回來後他進去房間在爺爺身上找錢，並從爺爺
    身上拔走1 支戒子，後又帶姊姊出去元」等語（見警(一)卷第
    12至14頁）；其於原審審理時證稱：「爸爸是用棍子打阿公
    ，沒有砍」、「我進來時，看到爸爸是用棍子連刀打阿公，
    阿公用手擋」、「有看到爸爸把阿公的戒子拿下來，當時阿
    公已經不動了」等語（見原審卷第139 至140 頁）。其等均
    證述被告係向被害人借錢未果，始與其父發生爭吵並毆打之
    ，並無向被害人強索金錢情事。且被告將被害人之戒子取走
    ，係被害人死亡後所為，核與被告於原審審理所供稱：「（
    和你父親是否有先發生爭吵？因為何事？）有，我要拿我郵
    局的存摺先跟他借錢，因為我的錢月底才會進來，但是他不
    同意，還跟我大小聲、並發生拉扯，恐嚇要打我，我跟他說
    你那麼老了，我不想出手，我先用手打他，再用綁菜刀的扁
    擔以棍子那一面打他，後來因為突然翻面，他用手擋就被菜
    刀砍到，只有砍一下，後來他就流血坐在地上」等語（見原
    審卷第14頁）；其於檢察官訊問時所供稱：「（你發現父親
    死亡時你做了何事？）我找他身上的錢但找不到，我看到地
    上有戒子我就撿起來帶黃○文出去典當戒指」等語（見偵查
    卷第30頁），均相符合。且被告如確早有強盜其父財物之犯
    意，於其父遭其砍殺、毆打，而喪失抵抗能力時即可取走其
    父身上金錢、戒子，何須仍持存摺欲向其父借錢，而至其父
    死亡後始取走其財物？是被告辯稱：並非因向其父黃萬宇強
    索金錢未果才殺害其父親等語，尚堪採信。而刑法第332 條
    第1 項之強盜故意殺人罪，須行為人以殺人為實施強劫之方
    法，或在行劫之際故意殺人，始成立該罪，本件被告殺害其
    父並非向被害人強索金錢未果，自無不法所有之強盜意圖，
    且被告將被害人之戒子取走，係被害人死亡後所為，要屬殺
    人後始另萌不法所有之竊盜問題（業經本院前審判決有罪在
    案），核與刑法第332 條第1 項之強盜故意殺人罪之構成要
    件不符，惟因公訴人認此部分係起訴事實之擴張，既未構成
    犯罪，即非起訴效力所及，本院就此部分自無庸為不另為無
    罪之諭知，附此明。
七、原判決對被告妨害自由部分，已判決確定，本院爰不予論列
    。
據上論斷，應依刑事訴訟法第369條第1項前段、第364條、第299
條第1 項前段，刑法第272 條第1 項、第37條第1 項、第38 條
第1 項第2 款，判決如主文。
本案經檢察官許月雲到庭執行職務。
中    華    民    國    95    年    9     月    27    日
                  刑事第四庭    審判長法官  蕭權閔
                                      法官  陳吉雄
                                      法官  林水城
以上正本證明與原本無異。
如不服本判決應於收受本判決後10日內向本院提出上訴書狀，其
未敘述上訴理由者，並得於提起上訴後10日內向本院補提理由書
狀（均須按他造當事人之人數附繕本）「切勿逕送上級法院」。
中    華    民    國    95    年    9     月    27    日
                                    書記官  吳新貞
附錄本件判決論罪科刑法條：
中華民國刑法第272條第1項
殺直系血親尊親屬者，處死刑或無期徒刑。


司法院資訊處製作；財團法人民間司法改革基金會備份。
